臺灣彰化地方法院北斗簡易庭民事判決
109年度斗簡字第160號
原      告  蕭文興  
被      告  許大明  
            施秀香  
            許慶雲  

訴訟代理人  許力友  
被      告  許麵    
兼上一人
訴訟代理人  許皓程  
被      告  許文南  

            劉蕭熟  
            蔡蕭秀金
            蕭碧齡  

            蕭月圓  

            蕭月嬌  
            蕭慶保  

            蕭蓮財  
            蕭龍海  
            蕭蓮池  

            蕭蓮泉  
            蕭蓮河  
            劉華堂  
上  一  人                      
訴訟代理人  劉佳英  
被      告  許慧玲  



            許其輪  

上  一  人                      
訴訟代理人  許惠雲  
被      告  卓瓊華  
            蕭石龍  
上列當事人間請求分割共有物事件，本院於民國111年10月18日
言詞辯論終結，判決如下：
    主    文
兩造共有坐落彰化縣○○鎮○○段○○○○地號土地，依下列方法分割：
如附圖所示編號A部分面積二五一點五九平方公尺土地，供作道
路使用，由兩造依如附表二分割前應有部分比例保持共有；如附
圖所示B編號部分面積六○四點二二平方公尺土地分歸被告蕭龍海
、蕭蓮池、蕭蓮泉、蕭蓮河、劉華堂、劉蕭熟、蔡蕭秀金、蕭碧
齡、蕭月圓、蕭月嬌、蕭慶保、蕭石龍、蕭蓮財共同取得並依附
表一所示比例保持共有；如附圖所示編號C部分面積六○四點二二
平方公尺土地分歸被告許慶雲、許麵、許皓程共同取得並依附表
一所示比例保持共有；如附圖所示編號D部分面積三七七點六四
平方公尺土地分歸被告許其輪、許慧玲、許文南、許大明共同取
得並依附表一所示比例保持共有；如附圖所示編號E部分面積七
五點五三平方公尺土地分歸被告卓瓊華、原告共同取得並依附表
一所示比例保持共有；編號F部分面積一五一點○六平方公尺土地
分歸被告施秀香單獨取得。
訴訟費用由兩造按附表二分割前應有部分欄所示比例負擔。
    事實及理由
壹、程序事項
    被告除許大明、施秀香、許慶雲、許皓程、許文南、劉蕭熟
    、蕭蓮財、卓瓊華、蕭石龍外，其餘被告經合法通知，均未
    於最後言詞辯論期日到場，核無民事訴訟法第386條各款所
    列情形，爰依原告之聲請，由其一造辯論而為判決，合先敘
    明。
貳、實體事項
一、原告主張：坐落彰化縣○○鎮○○段0000地號土地（面積：2,06
    4.26平方公尺、使用分區為鄉村區、使用地類別為乙種建築
    用地，下稱系爭土地）為兩造所共有，應有部分如附表二分
    割前應有部分欄所示。系爭土地並無因其使用目的而有不能
    分割之情形，共有人間亦未以契約訂有不分割之期限，惟其
    分割之方法因共有人無法達成協議，遂依民法分割共有物之
    法律關係，請求將系爭土地如附圖一所示之分割方案予以分
    割等語。並聲明：如主文第1項所示。
二、被告部分：
  ㈠被告施秀香則以：系爭土地內建築呈三合院式建築，自西面
    毗鄰彰化縣田中鎮員集路3段125巷之巷道之大門進系爭土地
    後，並無其他通路可對外通行聯絡，而原告所提如附圖一所
    示分割方案，中間供作道路之寬度僅有4米，而系爭土地有2
    ,000餘平方公尺，未來如拆除房屋興建集合住宅時，依建築
    法規定如建築面積超過1,000平方公尺，對外通行道路必須
    寬度為6米，且能設置迴轉車道，故否認原告所提之分割方
    案，認為道路應為6米，另其房屋部分傾毀，可全部拆除，
    但其要分到原來住處之土地等語。並聲明：同意分割。
　㈡被告蕭碧齡、劉蕭熟、蔡蕭秀金、蕭月圓、蕭月嬌、蕭蓮財
    、蕭蓮泉均以：原來蕭家家族均居住在系爭土地北面，希望
    未來能原物分割，且分到現居住之原土地，願意保持共有，
    以後俟興建新居時再細分；另北面蕭氏家族土地可部分拆除
    ，但是不能全部拆除等語。並聲明：同意分割。
　㈢被告許慶雲、許皓程、許麵則以：希望能分到系爭土地東面
    中棟房屋及後方土地，私設道路建議以6米寬，並提出分割
    示意圖等情。並聲明：同意分割。　
　㈣被告蕭石龍則以：其目前住在系爭土地北面，希望可以保留
    建物，並希望分到系爭土地北面與家族成員在一起。並聲明
    ：同意分割。
　㈤被告許文南、許其輪、許大明、許慧玲均以：其從小居住在
    系爭土地南面，而南面為許家家族成員居住地，現在房屋均
    已老舊傾頹，均同意其等房屋可以拆除（出具地上物拆除同
    意書），無須保留，並同意預留6米道路作為日後對外聯絡
    道路之用；另系爭土地西南方房屋為被告許其輪祖母現居住
    地，希望房屋保留繼續供其居住等語。並聲明：同意分割。
　㈥被告劉華堂則以：同意原告最初所提變價分割方案等語。並
    聲明：同意分割。
　㈦被告蕭龍海、蕭蓮河均未於言詞辯論期日到場，亦未提出書
    狀作何聲明或陳述。
三、本院之判斷：
  ㈠原告上開主張，業據其提出土地第一類謄本、地籍圖謄本、
    共有人戶籍謄本、空照圖、照片27張等件在卷可按，本院於
    110年10月25日會同兩造及彰化縣田中地政事務所（下稱田
    中地政）測量人員至系爭土地現場勘驗，此有勘驗筆錄附卷
    可憑（見本院卷第347頁至第359頁）。應堪信原告上開主張
    為真。
　㈡按各共有人得隨時請求分割共有物，為民法第823條第1項前
    段所明定，此項規定，旨在消滅物之共有狀態，以利融通與
    增進經濟效益。又按共有物之分割，依共有人協議之方法行
    之。分割之方法不能協議決定，或於協議決定後因消滅時效
    完成經共有人拒絕履行者，法院得因任何共有人之請求，命
    為分配：一、以原物分配於各共有人。但各共有人均受原物
    之分配顯有困難者，得將原物分配於部分共有人。二、原物
    分配顯有困難時，得變賣共有物，以價金分配於各共有人；
    或以原物之一部分分配於各共有人，他部分變賣，以價金分
    配於各共有人。以原物為分配時，如共有人中有未受分配，
    或不能按其應有部分受分配者，得以金錢補償之。以原物為
    分配時，因共有人之利益或其他必要情形，得就共有物之一
    部分仍維持共有，民法第824條第1至4項亦定有明文。系爭
    土地並無不能分割之情形，兩造亦無不能分割之約定，復不
    能以協議定分割之方法，均為到庭之兩造所是認，則原告請
    求法院判決分割系爭土地，自無不合，應予准許。
　㈢經查：
　⒈系爭土地略呈五角型狀，為早期三合院建築院落模式，兩旁
    為廂房，中棟為主廳，對外僅有同段1173地號土地供作彰化
    縣田中鎮員集路3段125巷巷道用以對外通行聯絡，靠近巷道
    出口處設置矮牆和出口（見本院卷第179頁），進入矮牆後
    形成集居院落狀態，兩旁廂房早已改建供共有人居住，中間
    主棟亦非公媽廳，而公媽廳係位於土地北面右側蕭家家族人
    員居住及祭祀（見本院卷第219頁）。
　⒉系爭土地除藉由上開巷道對外通行聯絡外，周圍全為其他土
    地，亦有興建房屋供人居住，並無其他對外通路可通行。
　⒊系爭土地北面歷來由蕭氏家族成員居住，而現居住共有人即
    蕭氏家族之人被告蕭碧齡、劉蕭熟、蔡蕭秀金、蕭月圓、蕭
    月嬌、蕭蓮財、蕭蓮泉於109年6月30日言詞辯論程序中辯稱
    ：希望可以原物分割，且能將家族成員分得土地保持共有等
    情（見本院卷第237頁至第238頁）；而土地南面原為許氏家
    族成員及被告施秀香居住，施秀香原居住房屋已部分傾倒（
    見本院卷第183頁至第165頁），經其表示可拆除，而被告許
    大明、許文南、許其輪、許慧玲等人歷來居住於斯，房屋皆
    已老舊，無何經濟價值，其等於110年11月15日具狀陳述，
    內容略以：希望系爭土地預留6米寬道路及系爭土地南面房
    屋因老舊均可拆除，不須保留建物（並附其等拆除地上物同
    意書乙份)等情（見本院卷第381頁至第389頁、第65頁），
    則北面土地應分給蕭氏家族成員，且建物能保留供成員繼續
    居住使用，南面土地應分歸如附圖所示許氏家族成員、施秀
    香、卓瓊華、原告等人為公平適當。
　⒋如附圖所示編號C部分面積604.22平方公尺之中棟房屋及後方
    空地院落，現為被告許慶雲、許皓程、許麵居住使用中，此
    有田中地政109年4月1日土丈字第0279號複丈成果圖即使用
    現況圖（下稱使用現況圖）在卷可參。且中棟房屋現非作為
    公媽廳，僅為被告許慶雲、許皓程、許麵居住，則中棟房屋
    所占土地及東側空地應分給被告許慶雲、許皓程、許麵。
　⒌本院復審酌系爭土地上之房屋為舊式三合院建築，興建迄今
    已逾50年，南面房屋現已陸續傾毀，除被告許其輪辯稱西南
    方房屋因其祖母尚居其處，房屋希望保留外，其餘屋主均表
    示可以拆除；北面房屋業已老舊尚可供人居住，且蕭氏家族
    成員均表示保留房屋；中棟房屋本即由被告許慶雲、許皓程
    、許麵居住使用，上開三合院院落隨時間推移老舊，無法繼
    續居住使用，未來勢必拆除重新興建住宅分給共有人居住，
    且系爭土地為鄉村區乙種建築用地，面積達2,064.26平方公
    尺，興建住宅面積如超過1,000平方公尺，必須預留6米道路
    供通行之用，此為彰化縣建築管理自治條例第5條明文規定
    （見本院卷第385頁）。故本院從大多數共有人之意見，在
    系爭土地中間橫向預留6米寬道路未來供通行之用，共有人
    分擔道路應有部分，應依原應有部分比例保持共有。
　⒍兼慮及依使用現況圖示，現居住房屋分布除中棟外，南、北
    兩邊房屋均呈前後排列建築，中間約有1米寬防火巷分隔居
    住處所，北面土地有蕭氏家族成員居住，南面土地西南方亦
    有被告許其輪祖母居住，如依原告原如附圖一所示分割方案
    分割，則會將房屋均一分為二，雖能分割系爭土地，但無法
    保留蕭氏家族居住房屋及許其輪祖母居住房屋，故本院將北
    面土地分給蕭氏家族成員，均依原居住方式繼續居住，南面
    許氏家族及被告施秀香雖表示可拆除建物，然仍須保留許其
    輪祖母居住房屋（及如附圖所示D部分土地），並由被告許
    其輪、許大明、許慧玲、許文南保持共有。
　⒎本院衡酌上情，認為除系爭土地南面房屋經共有人及現居住
    人陳述後，除被告許其輪祖母現住房屋須保留外，其餘房屋
    均可拆除；系爭土地內其餘房屋亦應儘量保留，以符立法意
    旨。是囑託田中地政於111年6月13日複丈後，製作土丈字第
    0581號複丈成果圖即附圖所示分割方案分割系爭土地。
  ㈣綜上所述，原告依分割共有物之法律關係請求分割系爭土地
    如附圖所示分割方法及如附表一所示分割後各共有人之應有
    部分比例、面積，為有理由，應予准許。又分割共有物之訴
    實質上並無所謂何造勝訴敗訴之問題，是以如將訴訟費用完
    全命形式上敗訴之被告負擔，實欠公允。本院審酌兩造各自
    因本件訴訟所得之利益，認本件之訴訟費用，應由兩造按附
    表二分割前應有部分欄所示比例所示分擔，始為妥適。
參、本件事證已臻明確，兩造其餘攻擊防禦方法，核與判決結果
    不生影響，爰不一一論述，附此敘明。
肆、訴訟費用負擔之依據：民事訴訟法第80條之1、第85條第1項
    但書。
中    華    民    國    111    年    10    月    28   日
                  北斗簡易庭   法  官  丁兆嘉
【附表一】：彰化縣○○鎮○○段0000地號土地
編號 共有人即分得人 分割後應有部分比例 分割後土地面積(平方公尺) A 許大明 24分之1 251.59 (供作道路使用，寬度6米)  施秀香 12分之1   許慶雲 6分之1   許皓程 12分之1   許麵 12分之1   許文南 18分之1   劉蕭熟 54分之1   蔡蕭秀金 54分之1   蕭碧齡 54分之1   蕭月圓 54分之1   蕭月嬌 54分之1   蕭慶保 54分之1   許慧玲 18分之1   許其輪 18分之1   蕭文興 48分之1   卓瓊華 48分之1   蕭石龍 36分之4   蕭蓮河 315分之6   蕭龍海 315分之6   蕭蓮池 315分之6   蕭蓮財 315分之6   蕭蓮泉 315分之6   劉華堂 63分之1  B 蕭龍海 315分之18 604.22  蕭蓮池 315分之18   蕭蓮泉 315分之18   蕭蓮河 315分之18   劉華堂 63分之3   劉蕭熟 54分之3   蔡蕭秀金 54分之3   蕭碧齡 54分之3   蕭月圓 54分之3   蕭月嬌 54分之3   蕭慶保 54分之3   蕭石龍 36分之12   蕭蓮財 315分之18  C 許慶雲 2分之1 604.22  許麵 4分之1   許皓程 4分之1  D 許其輪 7分之1 377.64  許慧玲 7分之2   許文南 7分之2   許大明 7分之2  E 卓瓊華 2分之1 75.53  蕭文興 2分之1  F 施秀香 1分之1 151.06 

【附表二】：原應有部分比例即訴訟費用負擔之比例
共有人姓名 原應有部分比例 訴訟費用負擔比例 許大明 24分之1 24分之1 施秀香 12分之1 12分之1 許慶雲 6分之1 6分之1 許皓程 12分之1 12分之1 許麵 12分之1 12分之1 許文南 18分之1 18分之1 劉蕭熟 54分之1 54分之1 蔡蕭秀金 54分之1 54分之1 蕭碧齡 54分之1 54分之1 蕭月圓 54分之1 54分之1 蕭月嬌 54分之1 54分之1 蕭慶保 54分之1 54分之1 許慧玲 18分之1 18分之1 許其輪 18分之1 18分之1 蕭文興 48分之1 48分之1 卓瓊華 48分之1 48分之1 蕭石龍 36分之4 36分之4 蕭蓮河 315分之6 315分之6 蕭龍海 315分之6 315分之6 蕭蓮池 315分之6 315分之6 蕭蓮財 315分之6 315分之6 蕭蓮泉 315分之6 315分之6 劉華堂 63分之1 63分之1 
以上正本係照原本作成。
如對判決上訴，應於判決送達後20日內向本院提出上訴狀。如委
任律師提起上訴者，應一併繳納上訴審裁判費。 
中    華    民    國    111    年    10    月    28   日
                       　　    書記官　蔡政軒